【裁判字號】    94,訴,2027
【裁判日期】    950223
【裁判案由】    侵權行為損害賠償
【裁判全文】
臺灣臺北地方法院民事判決              94年度訴字第2027號
原      告  乙○○
                        號4樓.
訴訟代理人  丙○○
被      告  甲○○
上列當事人間侵權行為損害賠償事件，本院於95年2月14日言詞
辯論終結，判決如下：
    主      文
被告應給付原告新臺幣伍拾貳萬捌仟貳佰零肆元，及自民國九十
三年七月五日起至清償日止，按年息百分之五計算之利息。
原告其餘之訴駁回。
訴訟費用由被告負擔十分之九，餘由原告負擔。
本判決第一項於原告以新臺幣壹拾捌萬元供擔保後，得假執行。
原告其餘假執行之聲請駁回。
    事實及理由
一、程序方面：
    按訴狀送達後，原告不得將原訴變更或追加他訴。但因擴張
    或減縮應受判決事項之聲明者或不甚礙被告之防禦及訴訟之
    終結者，不在此限；又被告於訴之變更或追加無異議，而為
    本案之言詞辯論者，視為同意變更或追加，民事訴訟法第25
    5條第1項第3款、第7款、第2項分別定有明文。本件原告起
    訴聲明為被告應給付原告新臺幣（下同）544,476元，及自
    起訴狀繕本送達翌日起至清償日止，按年利率5%計算之利息
    。嗣於民國94年6月16日將訴之聲明擴張為被告應給付原告6
    70,481元，及自93年7月5日起至清償日止，按年利率5%計算
    之利息，核原告僅擴張訴之聲明，且不甚礙被告之防禦及訴
    訟終結，而被告復對之無異議而為本案之言詞辯論，揆諸首
    開說明，於法並無不合，應予准許。
二、原告聲明：被告應給付原告6 70,481元，及自93年7月5日起
    至清償日止，按年利率5%計算之利息。並陳述：
    （一）被告於92年11月4日18時許，駕駛車號HSA-762之重型
          機車，行經臺北市○○○路○段114號前時，路面各車
          道已漆有巨大之「慢」字，應注意行車速度，並於行
          近行人穿越道前，減速慢行，遇有行人穿越時，均應
          暫停讓行人先行通過，然竟疏於注意，撞及在行人穿
          越道上之原告，致原告頭部重創著地，當場昏迷，身
          體並有多處擦傷、裂傷。原告於車禍發生後，經救護
          車送至臺北市立和平醫院（現已改為臺北市立聯合醫
          院和平院區，以下仍簡稱為和平醫院）急救，於電腦
          斷層掃描後發現頭部硬腦膜下出血，有腦震盪及嘔吐
          現象，頭頂右側、右臉頰、右臂及右腿有多處挫傷、
          裂傷。外傷部經縫合後並繼續敷藥治療，至於硬腦膜
          下出血，醫師表示僅能持續觀察，因原告已屆八四高
          齡，不宜開刀治療。原告於和平醫院住院治療期間，
          前後經電腦斷層掃描三次，均顯示硬腦膜下出血現象
          ，俟外傷癒合後，於92年11年25日出院，自92年11月
          4日住院起，共住院23日，並經神經外科醫師囑咐，
          於出院後應門診追蹤治療。原告於出院後，依醫師囑
          咐至萬華醫院進行復健治療，以恢復行走能力，未料
          於93年1月12日病情惡化，有尿失禁及完全無法站立
          現象，即送和平醫院急診，經電腦斷層掃描後，醫院
          告知腦內無明顯改變，與出院前相同，仍有硬腦膜下
          積液，並無提供其他治療即囑返家休養。原告家屬眼
          見無法獲得即時照護，只得自費拷貝電腦斷層Ｘ光片
          （分別於11月17日、11月24日及1月12日在和平醫院
          拍攝），翌日即93年1月13日轉至臺大醫院治療，並
          持續於萬華醫院進行復健，治療期間多次經內科、外
          科及眼科會診，病情並無起色，94年4月病情惡化，
          經送臺大醫院急診，於急診室治療並等待病房床位，
          於5月9日始住入外科病房，迄今仍在臺大醫院住院治
          療中。
    （二）原告雖經前述治療，但因腦內受創，致仍有四肢僵硬
          、平衡失調、大小便失禁等現象，三餐及如廁均須由
          家人扶持照顧，喪失行動能力，精神鬱悶，難以言宣
          。原告住院期間及出院後之居家照顧，未曾雇工看護
          ，均由家人子女輪流看護，造成家人子女身體、精神
          上極大之痛苦與負荷。原告因被告之侵權行為受有重
          大損害，爰依民法第184條第1項、第193條第1項及第
          195條第1項之規定，請求如後：
          １、醫藥費：依原告之榮民身分，自付部分，計85,4
              81元。
          ２、洗頭洗澡費：原告年逾八旬，體力衰弱，住院期
              間因頭部、手腳受傷，無法下床如廁，每日屎尿
              沾身污身污穢不堪，臭氣難聞，而原告家屬實無
              體力負荷清潔工作，雇請看護工幫忙洗頭洗澡實
              非得已。原告於和平醫院及臺大醫院住院已逾70
              日，洗頭洗澡費每次以500元計，共50次，計25,
              000元。
          ３、交通費：原告先後於和平醫院及臺大醫院住院及
              接受門診治療，均以計程車代步，期間往返醫院
              逾50次，其次數均有醫療單據可證，依每次單程
              計程車資收據所列之180元計算，往返醫院一趙
              需360元，共花費交通費18,000元。另和平醫院
              醫師囑咐至萬華醫院進行復健治療，因原告具榮
              民身分，健保負擔全部復健費用，原告免付任何
              復健費用，該院並有復健治療紀錄。原告於92年
              11月底出院後，即進行復健治療迄今，每週5次
              復健，已逾300次，依現存之醫療單據顯示，復
              健期間跨越92年12月5日至93年9月4日，每週5次
              復健，共復健180次，依每次單程計程車資收據
              所列之130元計算，往返醫院一趟需260元，共花
              費交通費46,800元。上述兩項交通費合計共64,8
              00元，爰請求60,000元。
          ４、精神慰撫金：原告三餐及如廁均須由家人扶持照
              顧，喪失行動能力，並以年屆八四高齡，因腦內
              受創，致有四肢僵硬、平衡失調、大小便失禁等
              現象，迄今仍在治療中，何時能恢復車禍前之健
              康狀況，遙遙無期，原告於行經行人穿越道時，
              無端遭被告騎乘重型機車撞擊，原告謹守交通規
              則，而遭此棋禍，身心受創，至今無法康復，並
              連累家屬勞心勞力照料，奔波於醫院之間，爰請
              求慰撫金500,000元。
    （三）對被告抗辯之陳述：
          １、原告赴醫院進行治療期間，皆須家人伴隨照顧並
              指引道路，以免傾跌受傷或迷失方向無法回家，
              又原告於車禍發生之前與被告並不相識，原告於
              車禍發生前之行動能力如何，被告根本無從得知
              ，被告如何能就原告車禍前後之行動能力加以比
              較，被告辯稱所謂居家或外出皆如以往，並無行
              動不便情事等語，足證毫無事實根據。被告提出
              之光碟是原告於93年8月在家附近練習走路的情
              況，原告於92年11月25日自和平醫院出院時即能
              緩步行走，但腦內所受創傷迄未痊癒，所造成之
              四肢僵硬、平衡失調、大小便失禁等現象，並未
              消減，且原告右腳時有疼痛，無力行走，於94年
              5月在臺大醫院住院期間，經全身電腦斷層掃描
              ，始發現因車禍所造成之骨折，和平醫院於車禍
              當時竟未加治療，被告豈能僅以一張照片，妄稱
              傷勢已經痊癒，其企圖推卸賠償責任，用意至為
              明顯。
          ２、原告持續於臺大醫院及萬華醫院進行治療迄今，
              但因腦內受損，嚴重影響行動及辨識能力，致仍
              有四肢僵硬麻痺、不自主顫抖、平衡失調、大小
              便失禁、視神經受損等現象，被告辯稱原告身體
              早已康復等語，顯與事實相背。
          ３、原告遭遇車禍迄今，腦內創傷未癒，後遺症逐一
              浮現，記憶嚴重衰退，喪失辨識方向及認路之能
              力，造成家人子女沉重負擔，請求慰撫金，自屬
              於法有據，何來惡意敲詐之說。
          ４、本案刑事部分於93年12月31日宣判，判決書第5
              頁第3行起引述和平醫院函覆有關原告傷勢情況
              。和平醫院僅說明93年1月9日門診之情況，但原
              告三日後即93年1月12日病情轉劇，當晚送和平
              醫院急診，並經腦部電腦斷層掃描，顯示仍有血
              塊，然而和平醫院未將此一事實告知法院，顯有
              誤導法院判斷之嫌。同時，和平醫院係於93年1
              月22日函覆法院，刑事庭於同年12月13日開庭時
              亦未當庭提示上述函覆結果，使原告喪失當庭再
              行陳述之機會。和平醫院函覆表示「若病患仍有
              症狀則須長期門診追蹤治療，有可能治癒」，原
              告為求早日痊癒，當然願意接受長期門診追蹤治
              療。但和平醫院於原告住院及後續門診中，未提
              供積極有效之治療，並於病情惡化再次急診時，
              告知回家休養，讓原告錯失治療之黃金時期，和
              平醫院這樣的處置有無專業上的疏失？是否有負
              病患之信賴。
          ５、原告自93年1月13日轉赴臺大醫院神經外科接受
              治療，未再至和平醫院神經外科就診，並依臺大
              醫師指示持續於門診接受治療。臺大醫院函覆表
              示「依據本院病歷記載，乙○○先生於九十三年
              一月間至本院神經外科門診就診，主訴右腿無力
              感，並連續數次到院門診，該症狀與其在九十二
              年十一月之外傷應無明顯相關性」，此一回覆完
              全背離事實。原告於93年1月12日於和平醫院急
              診處未獲妥善治療後，次日即1月13日即赴臺大
              醫院神經外科持續接受治療，所治療者即為92年
              11月車禍所造成之傷害，包括右腿無力現象，而
              右腿無力現象明確記載於和平醫院病歷中。臺大
              醫院函覆竟說，該症狀即右腿無力感與其在92年
              11 月之外傷應無明顯相關性，是如何得到這樣
              的推論？顯然臺大醫院在函覆前，對隨函檢附的
              和平醫院病歷根本無暇翻閱，因為右腿無力及疼
              痛現象在和平醫院出院病歷摘要與後續的三次門
              診病歷內，都有清楚的記載，而臺大醫院竟然都
              沒有看到。原告腿部無力，並時有頭暈、頭痛及
              嘔吐現象，自車禍發生後雖經治療，並無明顯起
              色，且有惡化傾向，94年4月16日因頭暈、嘔吐
              不止送臺大醫院急診，經緊急搶救，於急診室治
              療四日，因無病房床位，於4月19日返家休養，
              似待醫院另行通知住院進行全身檢查。而後原告
              於5月9日住院，經全身電腦斷層掃描，醫護人員
              發現原告右腿曾發生嚴重骨折，原告家屬此時才
              知道，之前的所有治療，醫師都未發現骨折現象
              ，都未加以治療，也難怪原告右腳一直無力，一
              直疼痛。92年11月車禍造成的骨折，一直到94年
              5月住院檢查才發現，其間歷經多次治療，無論
              各次醫療有無疏失，遽與認定其間全無相關性，
              不僅有背常理，亦與事實不符。
三、被告聲明：駁回原告之訴及假執行之聲請。並陳述：
    （一）原告身體早已康復，故原告所述之身體狀況難以復原
          、行動及如廁皆需人扶持照顧等情事皆非事實，故原
          告要求之精神慰撫金實無理由。
    （二）原告受傷後，被告常去看原告，護士告知掃瞄沒有腦
          震盪可以吃東西，就沒事，隔天被告去醫院看原告，
          原告還坐著跟被告講話。
    （三）原告聲稱發現腦膜下出血，有腦震盪現象，及其醫師
          囑咐出院後仍需追治療等，均屬不實。據和平醫院
          之回函：「病人於九十三年一月九日回診後，便不再
          接受診療，且門診時意識清楚，且能行走」，且據被
          告於93年8月31日上午9時35分所拍之動態光碟，足見
          原告不需旁人扶持便可自行行走，且原告之妻與原告
          二人交頭接耳竊竊私語，足見原告之精神及體能皆已
          康復。原告之子聲稱原告大小便失禁，四肢僵硬，平
          衡失調，三餐及如廁均由家人輪流看護，但就其子之
          住址，以及原告之住址觀之，其子為何不將原告接回
          家中同住，且由光碟及病歷之資料足以證明所言並不
          符實。
    （四）就原告所列之醫藥費觀之，僅和平醫院之費用為車禍
          所造成，且其中住院達22日，是否為醫療之必要，還
          請定奪，其餘費用分述如下：
          １、洗頭洗澡費：原告之傷若如第二項之證據所述，
              何需假他人之手，況且雇人幫忙清理亦可有單據
              。
          ２、交通費：原告所受之傷何要往返三百次，且可有
              任何憑證，若有憑證，本人願以一次往返200元
              做為補償。
          ３、精神慰撫金：原告住院之時，被告幾近每日探視
              ，並於出院後數次至原告家中，原告亦以口頭原
              諒，不料出院卻避不見面，均由其子出面索賠。
              由第一次400,000元加碼至50餘萬元，更於此次
              增至60餘萬元，擺明乘機敲詐。
四、兩造不爭執之事項：被告於92年11月4日18時許，駕駛車號
    HSA-762之重型機車，行經臺北市○○○路○段114號前時，
    過失撞及穿越行人道之行人即原告，致原告受有頭部外傷、
    硬腦膜下積液、多處擦傷、裂傷及挫傷。原告於車禍發生後
    ，經救護車送至臺北市立和平醫院急救，於92年11年25日出
    院。
五、得心證之理由：
    （一）本件原告主張被告過失騎乘重型機車撞及原告，致原
          告受有頭部外傷、硬腦膜下積液、多處擦傷、裂傷及
          挫傷之事實，業據其提出臺北市政府警察局交通警察
          大隊事故肇事原因初步分析研判表、和平醫院診斷證
          明書等影本為證，復為被告所不爭執，堪信為真正。
          按因故意或過失，不法侵害他人之權利者，負損害賠
          償責任；不法侵害他人之身體或健康者，對於被害人
          因此喪失或減少勞動能力或增加生活上之需要時，應
          負損害賠償責任；不法侵害他人之身體、健康、名譽
          、自由、信用、隱私、貞操、不法侵害其他人格法益
          而情節重大者，被害人雖非財產上之損害，亦得請求
          賠償相當之金額，民法第184條第1項、第193條第1項
          、第195條第1項分別定有明文。本件原告過失不法侵
          害原告之身體，對於原告因此增加生活上之需要及非
          財產上之損害，自應負賠償責任。茲就本件兩造所爭
          執者，即原告因此所受損害即各項請求金額是否有理
          由分別審酌：
          １、醫藥費部分：
              (1)原告請求被告給付原告因本件傷害支出之醫藥
                費，其中就和平醫院部分合計28,204元，已經
                原告提出和平醫院醫療費用收據共11紙為證（
                見本院卷第89頁至第94頁），並有臺北市立聯
                合醫院和平院區函覆：「病患乙○○先生於92
                年11月4日下午六點七分至本院外科急診就醫
                ，當時有頭痛、頭暈、嘔吐等腦震盪症狀，同
                日入外科病房，92年11月25日出院。其後曾因
                該傷勢於本院神經外科門診接受治療，93年1
                月12日於急診再次接受診療。若病患仍有症狀
                則需長期門診追治療，有可能治癒」之函文
                一紙及函附之病歷資料在卷可稽（見本院卷第
                16頁），且為被告所不爭執，堪認為真實。
              (2)原告請求被告給付原告至臺大醫院治療所支出
                之醫藥費部分，則為被告所否認，並以前開醫
                藥費與本件傷害無關等語置辯。經查，原告主
                張至臺大醫院治療之時間係自93年1月13日起
                ，距離原告受傷時間92年11月4日已數月，原
                告至臺大醫院就診是否與被告本次傷害有關即
                有疑義。再參酌原告亦自承於93年1月12日至
                和平醫院就診時，和平醫院醫師告知原告腦內
                無明顯改變，與出院前相同，仍有硬腦膜下積
                液，並無提供其他治療即囑返家休養等語，而
                本院將原告於和平醫院就診之相關資料檢附後
                函詢臺大醫院有關原告於93年1月13日後至該
                院之就診原因、有無住院、就診原因是否與本
                次傷害有關、是否為後遺症，並請該醫院說明
                專業意見，經臺大醫院函覆「依據本院病歷記
                載，乙○○先生於93年1月間至本院神經外科
                門診就診，主訴右腿無加感，並連續數次到院
                門診，該症狀與其在92年11月之外傷應無明顯
                相關性；其於94年5月至6月間因胃癌住進本院
                內科及外科病房接受治療，亦與所附資料提及
                之外傷無相關性」，亦有臺大醫院94年8月2日
                函一紙附卷可參（見本院卷第55頁），足見原
                告至臺大醫院就診與本件被告過失傷害行為無
                關，是故原告請求被告給付原告至臺大醫院治
                療所支出之醫藥費即非正當。
          ２、洗頭洗澡費部分：原告主張共支出50次，計25,0
              00元之洗頭、洗澡費用，惟已為被告所否認，原
              告就此，並未提出任何證據證明，難認原告之請
              求為有理由。
          ３、交通費部分：原告主張至和平醫院及臺大醫院住
              院及接受門診治療，均以計程車代步，共計支出
              64,800元，爰請求被告給付60,000元一節，亦為
              被告所否認，其中原告至臺大醫院就診部分，如
              前所述，與本件傷害無涉，是故原告請求被告給
              付原告至臺大醫院就診所支出之交通費，即屬無
              據。至於原告於92年11月4日至和平醫院就診，
              係由消防局救護車送至該院，有和平醫院診斷證
              明書在卷可考（見本院93年度交附民字第85號刑
              事卷宗第6頁），則該日並未支出計程車費用至
              明。而原告於92年11月25日由和平醫院出院及93
              年1月12日再次至平和醫院就診，有無乘坐計程
              車，如有，支出費用多少，原告均未舉證證明之
              ，尚難認原告主張就此有支出計程車費用為可採
              。又原告雖主張至萬華醫院復健治療支出計程車
              費用共計46,800元云云，並提出萬華醫院之門診
              收據及計程車車資證明等為證，然而，本院觀之
              上開萬華醫院之門診收據並未記載就診原因，而
              計程車車資證明，亦未記載時間，則原告就至萬
              華醫院就診是否與本件傷害有關，及就診時有無
              實際搭乘計程車均未舉證以實其說，亦難認原告
              主張支出該部分之交通費用為真正。
          ４、慰撫金部分：按非財產上損害即慰撫金數額，究
              竟若干為適當，應斟酌實際加害之情形、被害人
              所受精神上痛苦之程度、賠償權利人之身分地位
              、經濟能力、家庭狀況，並斟酌賠償義務人之經
              濟狀況、可歸責之程度等定之。查原告因被告過
              失傷害行為，致受有硬腦膜下積液、多處擦傷、
              裂傷及挫傷，已如前述，本院觀之原告傷勢非輕
              ，且以原告年齡高達80餘歲，突遭被告騎乘機車
              撞及，自受有精神上之創傷，再參酌被告有房屋
              及土地共計三筆，有財政部臺灣省北區國稅財產
              歸屬資料清單一張附卷可稽（見本院卷第88頁）
              ，認原告請求慰撫金以500,000元尚屬相當。
    （二）綜上所述，原告請求被告給付醫藥費28,204及慰撫金
          500,000元，合計528,204元，及自起訴狀繕本送達被
          告之翌日即93年7月5日起至清償日止，按年息5%計算
          之利息為有理由，應予准許。至原告逾此部分之請求
          即屬無據，應予駁回。
六、假執行之宣告：
    原告陳明願供擔保，聲請宣告假執行，就原告勝訴部分，核
    無不合，爰酌定相當擔保金額准許之。至原告敗訴部分，其
    假執行之聲請亦失所附麗，應併予駁回。
七、結論：原告之訴為一部有理由，一部無理由，依民事訴訟法
    第79條、第390條第2項，判決如主文。
中    華    民    國    95    年    2    月     23    日
                  民事第三庭    法  官  鄭佾瑩
以上正本係照原本作成
如對本判決上訴，須於判決送達後20日內向本院提出上訴狀
中    華    民    國    95    年    2    月     23    日
                                書記官  方美雲


司法院資訊處製作；財團法人民間司法改革基金會備份。
